---
title: "Modelo SIR con Ecuaciones Diferenciales"
author: "D. S. Fernandez del Viso"
date: "2020.10.14"
output:
  html_document: default
  word_document: default
---

# Ecuaciones diferenciales para el modelo SIR

Las ecuaciones básicas del modelo SIR (sin demografía, o nacimientos iguales a muertes), para cada compartimento, son las siguientes:

$$\frac {dS}{dt} = -\beta SI$$
$$\frac {dI}{dt} = \beta SI - \gamma I$$
$$\frac {dR}{dt} = \gamma I$$

## Descripción y parámetros del modelo  

* El modelo SIR asume el contacto (directo o mediante vector) entre individuos susceptibles (_X_) e infectados (_Y_), lo cual significa una _transmisión por acción de masas_, y por lo tanto es dependiente de la frecuencia de cada grupo actuando (susceptibles e infectados).  Por esta razón, y para estandarizar el modelo para cualquier tamaño poblacional (_N_), utilizamos las proporciones de cada grupo:  

$$S = X/N$$
$$I = Y/N$$
Igual lo hacemos para los recuperados en el modelo (_R_):
$$R = Z/N$$

* El parámetro __$\beta$__ es el producto de la tasa de contacto y la probabilidad de transmisión de la infección.  También se utiliza la expresión $\lambda = \beta I$ para indicar la _fuerza de infección_.  
* El parámetro __$\gamma$__ se denomina _tasa de remoción o recuperación_ (usaremos recuperación); a partir de datos epidemiológicos se puede obtener el _período infeccioso_, que es el recíproco $1/\gamma$.  
* Un parámetro derivado de los anteriores, es uno de los números más famosos de la epidemiología es la _razón reproductiva básica_, __$R_0$__, que se cuantifica como el número promedio de casos secundarios que se derivan de un caso primario promedio, en una población totalmente susceptible.  
* Podemos demostrar que cuando la proporción de susceptibles iniciales, $S(0)$, es menor que $\gamma /\beta$, la _tasa relativa de remoción_, la infección no procede (esto se conoce como el umbral de infección).
* El inverso de $\gamma /\beta$, por otra parte, expresa la _razón reproductiva básica_, __$R_0$__.

## Ejercicios con el modelo SIR y ecuaciones diferenciales en R

### Uso de deSolve en R

*  El paquete [__deSolve__](http://desolve.r-forge.r-project.org/) en R permite resolver sistemas de _ecuaciones diferenciales ordinarias_ (ODE), asi como otras, cuando se conocen las condiciones iniciales.

#### Resolución de ecuaciones del modelo SIR

```{r desolve.sir}
library(deSolve)
#tamaño poblacional
N = 1
#estado inicial de los compartimentos
init <- c(S = 1-1e-6,
          I = 1e-6,
          R = 0)
#parámetros del modelo (coeficientes de las variables)
param <- c(beta = 2.0,
           gamma = 0.2)
#crear la función con las ODE
sir <- function(times, init, param) {
  with(as.list(c(init, param)), {
#ecuaciones diferenciales   
    dS <- -beta * S * I
    dI <-  beta * S * I - gamma * I
    dR <-                 gamma * I
#resultados de las tasas de cambio    
    return(list(c(dS, dI, dR)))
  })
}
#intervalo de tiempo y resolución
times <- seq(0, 20, by = .1)
#resolver el sistema de ecuaciones con función 'ode'
out <- ode(y = init, times = times, func = sir, parms = param)
#cambiar out a un data.frame
out <- as.data.frame(out*N) #aqui puede multiplicar 'out' por N
# ver resultados
head(out)
```

A continuación vamos a rearreglar los datos de los resultados (__out__), usando el paquete __tidyverse__.  Esto facilita otros análisis y la gráficación de los resultados.

```{r tidy.gather, message=FALSE, warning=FALSE}
library(tidyverse)
new.out <- as.data.frame(out) %>% gather(key, value, -time) 
head(new.out)
```

En este nuevo objeto, _new.out_, la variable _key_ contiene los grupos $S$, $I$, y $R$, y _value_ el respectivo valor del grupo en ese tiempo (_time_).

Ahora construiremos una gráfica usando el paquete __ggplot2__:

```{r ggplot.sir, echo=FALSE}
library(ggplot2)
ggplot(data=new.out, 
       aes(x = time,
           y = value,
           group = key,
           col = key
           )) + 
      ylab("Proporción de N") + xlab("Tiempo (días)") +
      geom_line(size = 1) + 
      scale_colour_manual(values = c("red", "green4", "blue"), name = "Grupo") +
      scale_y_continuous(labels = waiver(), limits = c(0, 1))
```

Un dato importante es el valor máximo de infectados:

```{r max.infectados}
# valor máximo de I y tiempo usando un pipe
new.out %>% 
  filter(key=="I") %>% 
  filter(value==max(value)) %>% 
  mutate(maxI = round(N * value, 2)) %>%
  select(time, maxI)
# valor de S_umbral
out$S[which.max(out$I)]
```


## Modelo SIR para sarampión en Humacao

__El problema__: si se declara una epidemia de sarampión en Humacao, es muy probable no contar con las camas suficientes para los enfermos. Hay que comprobarlo.

_Datos a buscar_:

* población de Humacao
* número de camas en hospitales
* parámetros del sarampión

_Usar el modelo SIR en R_.  

_Proponer soluciones_.

```{r sir.pueblo}
library(deSolve)
#tamaño poblacional
N = 50000
#estado inicial de los compartimentos
init <- c(S = 1-1/50000,
          I = 1/50000,
          R = 0)
#parámetros del modelo (coeficientes de las variables)
param <- c(beta = 3.4,
           gamma = 0.2)
#crear la función con las ODE
sir <- function(times, init, param) {
  with(as.list(c(init, param)), {
#ecuaciones diferenciales   
    dS <- -beta * S * I
    dI <-  beta * S * I - gamma * I
    dR <-                 gamma * I
#resultados de las tasas de cambio    
    return(list(c(dS, dI, dR)))
  })
}
#intervalo de tiempo y resolución
times <- seq(0, 20, by = .1)
#resolver el sistema de ecuaciones con función 'ode'
out <- ode(y = init, times = times, func = sir, parms = param)
#cambiar out a un data.frame
out <- as.data.frame(out)
head(out, 3)
#rearreglo del output
new.out <- as.data.frame(out) %>%
  gather(key, value, -time) %>%
  mutate(value=value*N) #de proporción a individuos
head(new.out, 3)
#gráfica conjunta
ggplot(data=new.out, 
       aes(x = time,
           y = value,
           group = key,
           col = key
           )) + 
      ylab("Individuos") + xlab("Tiempo (días)") +
      geom_line(size = 1) + 
      scale_colour_manual(values = c("red", "green4", "blue"), name = "Grupo") +
      scale_y_continuous(labels = waiver(), limits = c(0, 60000))
# nivel máximo de infección
new.out %>% 
  filter(key=="I") %>% 
  filter(value==max(value)) %>% 
  mutate(maxI = round(value, 0)) %>%
  select(time, maxI)
```

### Vacunación

```{r}
library(deSolve)
#tamaño poblacional
N = 50000
pV = 0.6
effV = 0.95
#estado inicial de los compartimentos
init <- c(S = 1-1/50000-pV*effV,
          I = 1/50000,
          R = 0,
          V = pV*effV)
#parámetros del modelo (coeficientes de las variables)
param <- c(beta = 3,
           gamma = 0.5)
#crear la función con las ODE
sirv <- function(times, init, param) {
  with(as.list(c(init, param)), {
#ecuaciones diferenciales   
    dS <- -beta * S * I
    dI <-  beta * S * I - gamma * I
    dR <-                 gamma * I
    dV <- 0
#resultados de las tasas de cambio    
    return(list(c(dS, dI, dR, dV)))
  })
}
#intervalo de tiempo y resolución
times <- seq(0, 90, by = .1)
#resolver el sistema de ecuaciones con función 'ode'
out <- ode(y = init, times = times, func = sirv, parms = param)
#cambiar out a un data.frame
out <- as.data.frame(out)
#eliminar la variable 'V' en out
out$V <- NULL
#mostrar 10 primeros datos
head(out, 3)
#rearreglo del output
new.out <- as.data.frame(out) %>%
  gather(key, value, -time) %>%
  mutate(value=value*N) #de proporción a individuos
head(new.out, 3)
#gráfica conjunta
ggplot(data=new.out, 
       aes(x = time,
           y = value,
           group = key,
           col = key
           )) + 
      ylab("Individuos") + xlab("Tiempo (días)") +
      geom_line(size = 1) + 
      scale_colour_manual(values = c("red", "green4", "blue"), name = "Grupo") +
      scale_y_continuous(labels = waiver(), limits = c(0, N-N*pV*effV))
# nivel máximo de infección
new.out %>% 
  filter(key=="I") %>% 
  filter(value==max(value)) %>% 
  mutate(maxI = round(value, 0)) %>%
  select(time, maxI)
```


### Modelo SIR con parámetro demográfico $\mu$

```{r mu.sir}
library(deSolve)
library(tidyverse)
#tamaño poblacional
N = 1
#estado inicial de los compartimentos
init <- c(S = 0.2,
          I = 1e-6,
          R = 0.8 - 1e-6)
#parámetros del modelo (coeficientes de las variables)
param <- c(beta = 2.4,
           gamma = 0.2,
           mu = 2e-4)
#crear la función con las ODE
sir <- function(times, init, param) {
  with(as.list(c(init, param)), {
#ecuaciones diferenciales   
    dS <- mu - beta * S * I - mu * S
    dI <-  beta * S * I - gamma * I - mu * I
    dR <-                 gamma * I - mu * R
#resultados de las tasas de cambio    
    return(list(c(dS, dI, dR)))
  })
}
#intervalo de tiempo y resolución
times <- seq(0, 3650, by = 1)
#resolver el sistema de ecuaciones con función 'ode'
out <- ode(y = init, times = times, func = sir, parms = param)
#cambiar out a un data.frame
out <- as.data.frame(out)
#mostrar 3 primeros datos
head(out, 3)
#gráficas individuales
#infectados
ggplot(data=out, 
       aes(x = time,
           y = I)) +
      ylab("Proporción") + xlab("Tiempo (días)") +
  ggtitle("Infectados") +
      geom_line(size = 0.5, col = "red") + 
      scale_y_continuous(labels = waiver())
#susceptibles
ggplot(data=out, 
       aes(x = time,
           y = S)) +
      ylab("Proporción") + xlab("Tiempo (días)") +
  ggtitle("Susceptibles") +
      geom_line(size = 0.5, col = "blue") + 
      scale_y_continuous(labels = waiver())
#recuperados
ggplot(data=out, 
       aes(x = time,
           y = R)) +
      ylab("Proporción") + xlab("Tiempo (días)") +
  ggtitle("Recuperados") +
      geom_line(size = 0.5, col = "green") + 
      scale_y_continuous(labels = waiver())
```


### Modelo SIR demográfico y aleatorio

```{r}
library(deSolve)
#tamaño poblacional
N = 1
#estado inicial de los compartimentos
init <- c(S = 0.1,
          I = 1e-6,
          R = 0.9 - 1e-6)
#parámetros del modelo (coeficientes de las variables)
param <- c(beta = 3.4,
           gamma = 0.2,
           mu = 2e-4)
#crear la función con las ODE
sir <- function(times, init, param) {
  with(as.list(c(init, param)), {
#ecuaciones diferenciales   
    dS <- mu - beta * S * I * runif(1, 0.999, 1.001) - mu * S
    dI <-  beta * S * I - gamma * I - mu * I
    dR <-                 gamma * I - mu * R
#resultados de las tasas de cambio    
    return(list(c(dS, dI, dR)))
  })
}
#intervalo de tiempo y resolución
times <- seq(0, 3650, by = 1)
#resolver el sistema de ecuaciones con función 'ode'
out <- ode(y = init, times = times, func = sir, parms = param)
#cambiar out a un data.frame
out <- as.data.frame(out*N) #aqui puede multiplicar 'out' por N
#mostrar 6 primeros datos
head(out)
#gráficas individuales
#infectados
ggplot(data=out, 
       aes(x = time,
           y = I)) +
      ylab("Proporción") + xlab("Tiempo (días)") +
  ggtitle("Infectados") +
      geom_line(size = 0.5, col = "red") + 
      scale_y_continuous(labels = waiver())
#susceptibles
ggplot(data=out, 
       aes(x = time,
           y = S)) +
      ylab("Proporción") + xlab("Tiempo (días)") +
  ggtitle("Susceptibles") +
      geom_line(size = 0.5, col = "blue") + 
      scale_y_continuous(labels = waiver())
#recuperados
ggplot(data=out, 
       aes(x = time,
           y = R)) +
      ylab("Proporción") + xlab("Tiempo (días)") +
  ggtitle("Recuperados") +
      geom_line(size = 0.5, col = "green") + 
      scale_y_continuous(labels = waiver())
```

# Modelo con disminución de contactos (distanciamiento físico)

```{r sir.contact}
library(deSolve)
#tamaño poblacional
N = 50000
#estado inicial de los compartimentos
init <- c(S = 1-1/50000,
          I = 1/50000,
          R = 0)
#parámetros del modelo (coeficientes de las variables)
param <- c(beta = 3.4,
           gamma = 0.2,
           rho = 1)
#crear la función con las ODE
sir <- function(times, init, param) {
  with(as.list(c(init, param)), {
#ecuaciones diferenciales   
    dS <- -rho * beta * S * I
    dI <-  rho * beta * S * I - gamma * I
    dR <-                 gamma * I
#resultados de las tasas de cambio    
    return(list(c(dS, dI, dR)))
  })
}
#intervalo de tiempo y resolución
times <- seq(0, 20, by = .1)
#resolver el sistema de ecuaciones con función 'ode'
out <- ode(y = init, times = times, func = sir, parms = param)
#cambiar out a un data.frame
out <- as.data.frame(out)
head(out, 3)
#rearreglo del output
new.out <- as.data.frame(out) %>%
  gather(key, value, -time) %>%
  mutate(value=value*N) #de proporción a individuos
head(new.out, 3)
#gráfica conjunta
ggplot(data=new.out, 
       aes(x = time,
           y = value,
           group = key,
           col = key
           )) + 
      ylab("Individuos") + xlab("Tiempo (días)") +
      geom_line(size = 1) + 
      scale_colour_manual(values = c("red", "green4", "blue"), name = "Grupo") +
      scale_y_continuous(labels = waiver(), limits = c(0, 60000))
# nivel máximo de infección
new.out %>% 
  filter(key=="I") %>% 
  filter(value==max(value)) %>% 
  mutate(maxI = round(value, 0)) %>%
  select(time, maxI)
```