---
title: 'MeCoBi: Modelos de Regresión Logística - Training/Test'
author: "D. S. Fernández del Viso"
date: "Septiembre 2020"
output:
  html_document:
    toc: yes
    toc_depth: 4
  slidy_presentation:
    incremental: yes
  word_document:
    toc: yes
---

# Regresión Logística

***  

# EJEMPLO Variables predictoras de diabetes tipo 2, en una población de nativos Pima
En este caso las variables independientes no son binarias (0,1) sino datos continuos.  

### Datos
```{r message=FALSE, warning=FALSE}
# paquetes
library(tidyverse)
library(caret)
library(mlbench)
# cargar datos (estos son directamente del paquete mlbench, en su caso debe usar readxl o similar)
data("PimaIndiansDiabetes2", package = "mlbench")
# inspeccionar los datos
sample_n(PimaIndiansDiabetes2, 6)
```

***  

# Modelo usando glm - resultados
```{r message=FALSE, warning=FALSE}
library(MASS)
# Fit the model
model <- glm(diabetes ~., data = PimaIndiansDiabetes2, family = binomial())
# Summarize the final selected model
summary(model)
```

***  

# Resultados como _odd ratios_
```{r message=FALSE, warning=FALSE}
# odds
exp(cbind(OR = coef(model), confint(model)))
```


***

# Gráfica logística diabetes vs glucosa
```{r message=FALSE, warning=FALSE}
library(ggplot2)
#pasar datos de diabetes "pos" y "neg" a 1s y 0s
diabetes01 <- ifelse(PimaIndiansDiabetes2$diabetes == "pos", 1, 0)
#gráfica con curva logística
ggplot(PimaIndiansDiabetes2, aes(x=glucose, y=diabetes01, na.rm = TRUE)) +
  geom_point() +
  geom_smooth(method = "glm", 
    method.args = list(family = "binomial"), 
    se = TRUE)
```

***  

# Usando datos training/test  

```{r}
# Split the data into training and test set
set.seed(123)
training.samples <- PimaIndiansDiabetes2$diabetes %>% 
  createDataPartition(p = 0.8, list = FALSE)
train.data  <- PimaIndiansDiabetes2[training.samples, ]
test.data <- PimaIndiansDiabetes2[-training.samples, ]
```

***  

# Regresión logística con datos training

```{r}
library(MASS)
# Fit the model
model_t <- glm(diabetes ~ ., data = train.data, family = binomial)
# Summarize the final selected model
summary(model_t)
```

***  

# Predicciones con el 20% de losdatos (test)

```{r}
# Make predictions
probabilities <- model_t %>% predict(test.data, type = "response")
predicted.classes <- ifelse(probabilities > 0.5, "pos", "neg")
# Prediction accuracy
observed.classes <- test.data$diabetes
mean(predicted.classes == observed.classes, na.rm = TRUE)
```

***  

# TITANIC

## Datos
```{r}
library(readxl)
titanic <- read_excel("data/Titanic.xlsx", na = "NA")
head(titanic)
```

## modelo logistico
```{r message=FALSE, warning=FALSE}
library(ggplot2)
library(MASS)
# Fit the model
model_1 <- glm(Survived ~ Pclass + Sex + Age + SibSp + Parch + Fare, data = titanic, family = binomial())
# Summarize the selected model
summary(model_1)
# OD ratios
exp(cbind(OR = coef(model_1), confint(model_1)))
#gráfica con curva logística
ggplot(titanic, aes(x=Fare, y=Survived, na.rm = TRUE)) +
  geom_point() +
  geom_smooth(method = "glm", 
    method.args = list(family = "binomial"), 
    se = TRUE)
```

***  

# Usando datos training/test

```{r}
set.seed(123)
training.samples <- c(titanic$Survived) %>% 
  createDataPartition(p = 0.8, list = FALSE)
train.data_t  <- titanic[training.samples, ]
test.data_t <- titanic[-training.samples, ]
```

***  

# Regresión logística con training data

```{r}
library(MASS)
# Fit the model
model_tt <- glm(Survived ~ Pclass + Sex + Age + SibSp + Parch + Fare, data = train.data_t, family = binomial)
# Summarize the final selected model
summary(model_tt)
```

***  

# Predicciones con el test data

```{r}
# Make predictions
probabilities <- model_tt %>% predict(test.data_t, type = "response")
predicted.classes <- ifelse(probabilities > 0.5, "1", "0")
# Prediction accuracy
observed.classes <- test.data_t$Survived
mean(predicted.classes == observed.classes, na.rm = TRUE)
```

